行　政　法　院　判　決　　　　　　　　　　　　　八十七年度判字第一六八一號
　　原　　　告　甲○○
　　被　　　告　經濟部中央標準局
右當事人間因新型專利申請事件，原告不服行政院中華民國八十七年三月五日台八七
訴字第○九三三五號再訴願決定，提起行政訴訟。本院判決如左︰
　　主  文
原告之訴駁回。
　　事  實
緣原告於民國八十四年十一月二十九日以其「紙製內包裝材結構」係以紙製蜂巢狀結
構為主體，配合包裝物品造形製成環套體形態，藉蜂巢結構特性確保物體於搬運過程
之完整性等情，向被告申請新型專利。案經編為第00000000號審查、再審查
，不予專利，發給八十六年五月三十日台專（肆）○二○四二字第一二○九八七號
專利再審查審定書。原告不服，提起訴願、再訴願均遭駁回，遂提起本訴。茲摘兩
造訴辯意旨於次：
原告起訴意旨略謂︰一、按「新型係運用申請前既有之技術或知識，而為熟習該項技
術者所能輕易完成且未能增進功效時，雖無前項所列情事，仍不得依本法申請取得新
型專利。」，為專利法第九十八條第二項所明定；依據該項規定之意旨，係指申請專
利之新型，為運用申請當日之前既有之技術或知識，以完成其創作或改良之新型，如
該新型為熟習該項技術者之一般技術知識，所能輕易完成且未能增進功效時，則該新
型之創作或改良則不具有進步性；反之，如該新型非為熟習該項技術者之一般技術和
知識所能輕易完成時，則具有比既有技術或知識增進功效、或具有新功效，即應為
是新型之創作或改良，理所當然具有所謂的進步性，而應予以專利之保護才是。二、
一如原處分、原決定機關不予專利之理由所述，原告以為再訴願駁回之理由並無絲毫
之新意，依然是沿用與原處分、原決定相同之核駁理由，為此原告實難甘服，當然原
告之所以深感不服者，主要是其中仍存在有甚多應看到而卻未看到的部分，致而造成
本系爭專利案遭否准的遺憾，為使鈞院能有更進一步之瞭解起見，原告願在此不厭其
煩地再將其中不公與不客觀之事實記述如下，以期使本系爭專利案終能有獲平反之機
會：１、依鈞院六十八年度第四九九號判決之詳細闡釋，曾有云：「新型專利所應用
之手段，縱令在原理上並非前所未有之創新，而係習用技術，若其空間型態係屬創新
，並能產生某一新作用或增進該物品某種功效時，即符合新型專利之要件。」是以，
再訴願決定機關之駁回本系爭專利案不能只憑其係採用蜂巢狀技術及具有防震、防壓
效果，即認定係屬習知既知之技術手段，而予以輕率地核駁之，而應考量該物品之結
構及功效是否具有創新之處，如果物品結構之空間型態係屬新穎者，並能產生某一新
作用或增進該物品某種功效時，理所當然應予以專利之保護才是，本系爭專利案由於
結構新穎，加上又具有功效上之增進者，是以，其之不准顯有未當，尚祈鈞院能予詳
查是盼。２、論到本系爭專利案之空間結構型態者，如申請專利範圍所示，其真正構
成的必要條件應係包含有：（Ａ）本系爭專利案係必須依待包裝體之外觀造型而予以
沖製成配合的結構型態者。（Ｂ）本系爭專利案包覆在該待包裝物品之外緣時，其內
壁最好是能夠與該待包裝物品之表面呈完全地吻合接合狀態者。（Ｃ）本系爭專利案
名稱之所以名之為「紙製內包裝材結構」，基本上係在於說明本系爭專利案只是一種
內包裝材設計，該待包裝物品經包覆後，最後尚需再予以置入一外包裝箱中，如此方
才可稱為是完成包裝狀態者。（Ｄ）本系爭專利案僅只適用在任何上下或左右對稱性
之物品上，務使包裝恰到好處，全面都能受到保護者；惟，原處分、原決定及再訴願
決定機關等似乎無法真正地掌握，甚至於一再地否定以上所述之必要條件，針對其認
事之不清鈞院實有再予詳查之必要。３、論到本系爭專利案之功效性者，當本系爭專
利案設計成可包覆在該待包裝物品之外緣時，由於其內壁恰好能夠與該待包裝物品之
表面呈完全地吻合接合狀態者，是以，該待包裝物品經包裝後受到吻合之束縛、貼靠
作用，不致有鬆動情形，亦即乃無掉落脫離之顧慮，如是自可確保理想之封裝效果，
該被包裝之物品絕無損壞或撞壞受損之虞，此點效果也正是以往雖具有蜂巢結構，但
是卻無法確保物品可與蜂巢結構結合為一缺陷者；除此，值得注意的是，本系爭專利
案因為可與物品完全吻密接合而不致分離者，故，自然可促使包裝材用料降至最經濟
的狀態，大量的生產其節省用料之情形更加地顯著，且容易存放、堆積排列，從而亦
可獲致減少不必要的佔用空間情形者，使得運輸裝載量可以增多，因此，本系爭專利
案之具有增進功效之事實，實較習用者既存之結構為優，乃係原處分、原決定及再訴
願決定機關所未能審及，針對此尚祈鈞院能再予詳查。４、此外，值得一提的是，本
系爭專利案主要係針對內包裝材而設計，而非如習用般係屬於外包裝材的結構，而為
便利於製造起見，本系爭專利案又特別係採用對稱式之包裝設計而不是非對稱式者，
雖然關於對稱式之包裝設計在本系爭專利案之說明書中並未有相同名詞明白的顯示，
但是實際上原告在說明書中早已提出許多個實施例，例如，製成的內包裝材之結構型
態為圓柱體、截頭錐形體、葫蘆形體等等，無一不是屬於對稱的造型者，所以，本系
爭專利案限制其係內包裝材及對稱式的結構型態，其實相當的重要，基本上係考慮製
造上較為簡單，就以對稱性結構而言，其製造上只需一次沖製即可快速地成型，而後
再將所沖製出的部分予以頭尾彼此互黏，自可完成一適合包裝之環狀體結構，因此製
造成本必可以大幅地降低，至此不難得知本系爭專利案實具有製造及包裝使用上之雙
重優點，當可再次證明其之功效性實較習用者為實用且進步。４、職是，根據以上之
記述理由，不難看出本系爭專利案不僅具有創新之空間形態，而且又具有功效增進之
事實，徵諸鈞院六十八年度第四九九號判決之詳細闡釋，其之未能核准專利於法顯然
有違，針對此尚祈鈞院能再予費心詳查，而作出合理適法之判決。三、此外，對於再
訴願決定書中所指在本系爭專利案申請之前早已揭露有蜂巢狀之技術，該蜂巢狀結構
具有避震、抗壓效果並不新穎者，關於此點原告承認，惟原告必須說明的是，該蜂巢
狀結構使用在包裝材方面如今卻一直都未曾耳聞，主要是仍不合乎實用性，換句話說
，光憑蜂巢狀結構猶不足以使物品獲致絕佳的避震及抗壓效果，吾人不難想像，如果
把一個易遭碰撞破碎的物品擺置在一蜂巢狀結構所製成之包裝袋中，由於物品未予以
卡制定位，因此搬運運輸的結果，該物品勢必在包裝袋中滾來滾去，如此不僅增加受
撞損壞的機率，而且也不容易堆疊以減少佔用空間，因而長久以來仍無法普遍地廣為
大家所採用，而今本系爭專利案即係針對此所作的改善，其將蜂巢狀結構製作成可配
合所欲包裝物品之外形，使得物品可以在密接束縛下獲致穩固地定位，加上又可予以
包裝容納在外包裝箱內，故而乃可避免物品受撞損壞的機率，而且再加上其容易堆疊
適可減少佔用空間，俾降低運輸之成本浪費，所以，本系爭專利案雖用的係習用之蜂
巢狀結構，但是其具備之空間型態確不同於習用者，尤其，又可發揮習用所無法具備
之功效，如此即已完全符合專利法所規定的產業上之可利用性，換句話說，系爭專利
案之專利要件已足，理應獲准專利方是，針對此尚祈鈞院能多予詳查考量方是。四、
綜上所陳，本系爭專利案原處分、原決定及再訴願決定之認事用法，均顯有違誤，懇
請判決併予撤銷，以保原告合法權益等語。
被告答辯意旨略謂︰一、本案「紙製內包裝材結構」係以紙製蜂巢狀結構為主體，配
合包裝物品的造型而製成環套型態，藉由蜂巢結構特性，確保物體在搬運過程可得到
完整的保護。二、起訴理由指稱：本案創作係必須依待包裝體之外觀造型而予以沖製
成配合的結構型態，在包覆該待包裝體之外緣時，內壁能與該待包裝體之表面呈完全
地吻合接合而不致分離云云。但就實際狀況而言，再審查審定書之引證資料（分別參
見初審審定書及核駁先行通知書中所引之引證附件，上述二引證附件皆摘錄自七十七
年十二月出版之「尖端複合材料（技術設計與應用工程）」一書第四章之「尖端複合
材料的蜂巢結構」）業已充分揭示本案所採蜂巢結構及其所製成環套體型態之技術手
段，引證資料之蜂巢結構體中製成圓柱體型，可經由各種作用施力賦予，藉以評估各
種外在作用力旋加圓柱體型時能否確實有效承受該點與本案第三圖設計要求一致，同
時引證資料之結構設計亦可與包覆物密切配合，自無起訴理由所指之虞慮；另起訴理
由所指不同外觀造型包裝體所配合沖製蜂巢結構型態等諸論點，亦僅屬被包裝體外部
幾何型狀變化，包裝材蜂巢結構、訴求重點並未因此而與引證資料間有所不同。三、
起訴理由另稱：本案創作只是一種內包裝材設計，該待包裝體經包覆後，最後尚需再
予以置入一外包裝箱中；且稱本案創作僅只適用在任何上下或左右對稱性之物品上云
云。然置入外包裝箱或待包裝物對稱與否並不重要，重要是在於本案將蜂巢狀構造材
運用於防止振動或壓力而損壞的包裝物件上，該所採之技術手段及其訴求點與引證資
料之設計考量相符合。四、綜上所述，起訴理由所指諸論點明顯無理，本案係運用申
請前既有之技術，而為熟習該項技術者所能輕易完成且未能增進功效，故本案不符新
型專利之要件。原審定並無違法，原告之訴無理由，請予駁回等語。
　　理  由
依專利法第九十八條第二項規定，新型係運用申請前既有之技術或知識，而為熟習該
項技術者所能輕易完成且未能增進功效時，雖無同條第一項所列情事，仍不得申請取
得新型專利。本件原告以其「紙製包裝材結構」係以紙製蜂巢狀結構為主體，配合包
裝物品造形製成環套體形態，藉蜂巢結構特性確保物體於搬運過程之完整等情，申請
新型專利。案經被告審查、再審查，以本案技術手段已揭示於七十七年十二月出版之
「尖端複合材料（技術設計與應用工程）」一書（以下稱引證資料）第四章尖端複合
材料的蜂巢結構。並以蜂巢結構環套體屬習知技術，環捲形蜂巢體承受外在作用力，
運用於防止因振動或壓力而損壞包裝物件，係為熟習該項技術者所能輕易完成，且使
用目的及功效為可預期範圍，本案未具增進功效，依專利法第九十八條第二項規定，
應不予專利。原告以本案配合待包裝體外觀沖製，包覆時內壁與待包裝體表面接合，
具省料之功效，屬空間形態之創新，適用於上下、左右對稱性物品，且需置入外包裝
箱云云，訴經經濟部、行政院一再訴願決定，以本案創作主體之蜂巢狀結構及所製成
環套體形態與引證資料揭示將蜂巢狀材料運用於防振、防壓，係屬相同之技術手段。
引證資料揭示蜂巢結構製成圓柱體，與本案第三圖設計一致；本案紙製蜂巢狀結構外
部幾何形狀之變化，不足以證明本案係採不同之技術；是否置入外包裝箱、待包裝物
對稱與否，並無解於本案將蜂巢狀構造材運用於包裝物件，以防止因振動或壓力所致
之損害，係運用習知技術而為熟習該項技術者所能輕易完成，且未能增進功效之認定
。又其對稱式包裝設計，並未在專利說明書述及，實際運用蜂巢結構包裝材料防止振
動及壓力時，其包裝材料是否對稱亦不重要。遂認本件不符新型專利要件，駁回其訴
願及再訴願。揆諸首揭規定，原處分一再訴願決定均無違誤。又本件於訴願、再訴願
階段經檢附原申請及引證資料，函請財團法人工業技術研究院審查鑑定結果，亦為
與原處分及一再訴願決定相同之認定，有審查意見書附經濟部可稽。此項經專業機
構所為之鑑定，自具有專業性、客觀性及公正性，自可採信。茲原告起訴仍執前詞爭
執，謂系爭案結構新穎，具有功效上增進，較習用既存之結構為優，符合新型專利要
件云云，顯係一己主觀之見，既未能舉具體數據以實，自不足取。其起訴意旨難謂有
理，應予駁回。
據上論結，本件原告之訴為無理由，爰依行政訴訟法第二十六條後段，判決如主文。
中    華    民    國     八十七      年      八      月     二十一      日
                    行 政 法 院 第 三 庭
                                審 判 長 評  事      曾  隆  興
                                         評  事      趙  永  康
                                         評  事      高  啟  燦
                                         評  事      蔡  進  田
                                         評  事      鄭  淑  貞
右  正  本  證  明  與  原  本  無  異
                                         法院書記官  郭  育  玎
中    華    民    國     八十七      年      八      月     二十四      日
